【裁判字號】    89,上訴,1391
【裁判日期】    891129
【裁判案由】    偽造有價證券
【裁判全文】
臺灣高等法院高雄分院刑事判決                  八十九年度上訴字第一三九一號
    上訴人
    即被告  林甲安
    指定辯護人  本院公設辯護人  李    佩   娟
右上訴人因偽造有價證券案件，不服台灣屏東地方法院八十九年度訴字第三二號中
華民國八十九年八月三十一日第一審判決（起訴案號：台灣屏東地方法院檢察署八十
九年度偵字第一二四號），提起上訴，本院判決如左：
    主  文
上訴駁回。
    事  實
一、林甲安前於民國八十二年一月十四日貸款新台幣（下同）一百萬元予蔡斌森（蔡
    斌森已於八十五年十一月十八日亡故，債權債務由其妻乙○○○繼承），而由蔡
    斌森開立「發票人為溫洲產業股份有限公司；面額分別為四十萬元、三十萬元、
    三十萬元；發票日均為八十二年一月二十八日之華僑銀行新興分行之支票三紙」
    交由董泰盛轉交林甲安收執。惟林甲安復要求蔡斌森另行開立本票以為擔保，故
    蔡斌森遂又於同日指示其妻乙○○○開立「票號一九七七六五，發票日為八十二
    年一月十四日，到期日為八十二年一月二十八日，面額一百萬元，發票人為蔡斌
    森之本票乙紙」，交林甲安收執。嗣後林甲安所持有之前開支票三紙均獲全部兌
    現，即蔡斌森已依約清償前開借款一百萬元予林甲安，惟林甲安卻以蔡斌森尚有
    欠款為由而未將上揭本票返還。然於八十五年九月前某日，林甲安發覺上開本票
    已逾三年之票據時效，詎意圖供行使之用，在上開本票之到期日欄月份處添加一
    劃，將原來之到期日「年１月日」變造為「年月日」，並於八十五年
    九月十七日將之提出向台灣屏東地方法院聲請本票強制執行裁定，經該法院為許
    可本票強制執行之裁定。
二、案經被害人乙○○○訴由台灣屏東地方法院檢察署檢察官偵查起訴。
        理  由
一、訊據上訴人即被告固坦承有收受上開本票一紙，並持往台灣屏東地方法院聲請本
    票強制執行等情不諱，惟否認有何變造有價證券之犯行，辯稱：上開本票係蔡斌
    森於八十二年十一月二十八日向被告借款時，自行將該本票之原到期日塗改為八
    十二年十一月二十八日後交付予被告調錢云云。
二、經查：
    (一)被告與蔡斌森間之金錢借貸經過情形，業據告訴人於本院調查時具狀並繪表臚
      列各筆之日期、金額、所交付之票據等，並提出各該票據影本在卷可按，被告
      並無異見，均堪信為真甲；八十二年一月十四日，蔡斌森向被告借款一百萬元
      ，並簽發「發票人為溫洲產業股份有限公司；面額分別為四十萬元、三十萬元
      、三十萬元；發票日均為八十二年一月二十八日之華僑銀行新興分行之支票三
      紙」予被告，及另應被告之要求於同日簽發「票號一九七七六五，發票日為八
      十二年一月十四日，到期日為八十二年一月二十八日，面額一百萬元，發票人
      為蔡斌森之本票一紙」，交林甲安收執。嗣後林甲安所持有之前開支票三紙均
      獲全部兌之保證票等情，業據告訴人指述明確，核與被告於台灣屏東地方法院
      審理中供稱被告於八十二年一月十四日借款一百萬元予蔡斌森時，蔡斌森有給
      被告三張支票及一張本票做擔保等語（台灣屏東地方法院八十九年六月二十一
      日訊問筆錄）相符，復參酌票載日期、金額及本票保證支票之民間習慣等情，
      堪認上開本票確係前揭支票之保證票無訛。
    (二)又上開三張支票嗣經被告存入其妻林鳳珠設於泛亞銀行高雄分行Ｓ─六四九一
      號帳戶，並獲如期兌現等情，則有告訴人乙○○○提出之兌現本金利息之支票
      明細表一紙在卷可憑，並為被告所不否認（台灣屏東地方法院八十九年七月二
      十六日訊問筆錄），是告訴人稱前開借款一百萬元，業經償還等情，亦堪信為
      真實。
    (三)嗣後被告以蔡斌森尚有其他欠款為由，並未將上揭本票交還予蔡斌森而繼續留
      用等情，雖為被告所否認，並以前開情詞為辯，然已經告訴人乙○○○指訴明
      確，且查「商業本票」簿冊於一般文具行均有販售，價格低廉，取得甚易，衡
      諸常情，應無債務人將回收本票塗改後重複使用之必要；況若果真重複使用回
      收本票，為便於計息，亦應連同發票日與到期日一併更改，而無僅更改到期日
      而不更改發票日，致加重債務人自身利息負擔之理；又被告既自陳蔡斌森因缺
      乏資金，而於八十二年十一月二十八日向伊借錢，則蔡斌森豈有簽發同日到期
      之本票，而自陷本票必不獲兌現之境地；復查被告既於偵查時供稱每次借錢予
      蔡斌森時，蔡斌森均開支票附帶本票保證（八十九年偵字第一二四號卷第二十
      五頁），則何獨於八十二年十一月二十八日並未開支票，卻僅簽發本票調現？
      是被告所辯實有違一般社會大眾之經驗法則，應屬事後卸責之詞，不足採信，
      而以告訴人所言較為可採。
    (四)至證人董泰盛雖到庭證稱前開本票係蔡斌森向伊借錢時，蔡斌森所交付，且於
      蔡斌森還錢於伊後，伊有將本票交還予蔡斌森云云。惟八十二年一月十四日係
      林甲安借一百萬元予蔡斌森，並由蔡斌森簽發三張支票予林甲安，嗣該三張支
      票業經被告存入其妻林鳳珠設於泛亞銀行高雄分行Ｓ─六四九一號帳戶，已獲
      如期兌現乙節，業據被告坦承不諱，並有兌現本金利息之支票明細表一紙在卷
      可憑，已有如前述，是證人空言前開一百萬元之借貸關係係存在伊與蔡斌森之
      間，且前開本票於蔡斌森向伊清償債務後即交還予蔡斌森云云，即顯與事實不
      合，而無足採信。
    (五)末查，上開本票到期日欄之月份「」，其十位數字「１」及個位數字「１」
      ，經光譜影像比對儀檢視，字跡油墨反應並不相符；另本票到期日欄月份「
      」之十位數字「１」背面無複寫痕跡，與該本票其餘字跡之背面均有複寫痕跡
      亦不相符，是該十位數字「１」應係添加字跡一節，有內政部警政署刑事警察
      局鑑字第五三二二九號鑑驗通知書一紙在卷足證，參以被告自陳從未將前開本
      票交給別人過等語（前開偵卷第三十頁背面），已足認前揭本票應係由被告塗
      改無疑。
    (六)此外，復有上開本票一紙，上述支票影本三紙，台灣屏東地方法院八十五年度
      票字第四六七○號裁定一份附卷可憑（見原審卷第五十頁），是本件事證已臻
      明確，被告犯行洵堪認定，應依法論科。
三、核被告意圖供行使之用，而變造票據，係犯刑法第二百零一條第一項之罪，其變
    造有價證券後持以行使，其行使之輕罪行為，已為變造之重罪行為所吸收，不另
    論罪。惟查被告林甲安所變造之本票數量僅有一張，且乙○○○確實尚欠林甲安
    五千六百萬元（原判決誤載六千萬五百萬元）債務並未償還，有乙○○○及林甲
    安書立之協議書一紙及溫州公司提供屏東縣內埔鄉○○段八二五號等四十八筆土
    地及其上建物設定一億元（原判決誤載二億元）之抵押權供擔保之他項權利證明
    書影本在卷足憑，由此足認被告乃係為圖一時索討債務方便而變造前揭已罹消滅
    時效之本票，惡性實非重大，且情堪憫恕，量處法定最低刑度，衡情猶嫌過重，
    有情輕法重之嫌，應依刑法第五十九條規定減輕其刑。
四、原審依刑法第二百零一條第一項、第二項（贅引）、第五十九條、第七十四條第
    一款、第二百零五條，罰金罰鍰提高標準條例第一條前段，並審酌被告之犯罪動
    機、手段、品行、犯罪所生之危害及犯後態度等一切情狀，量處有期徒刑一年六
    月，以資懲儆。復以被告林甲安未曾受有期徒刑以上之宣告，有卷附台灣高等法
    院被告全國前案紀錄表及台灣屏東地方法院檢察署刑案資料查註紀錄表各一紙可
    參，其經此起訴審判，當已知所警惕，信無再犯之虞，認其所宣告之刑以暫不執
    行為適當，併諭知緩刑參年，以啟自新。至變造之本票一紙，則應依刑法第二百
    零五條宣告沒收。認事用法尚無不合，量刑及諭知緩刑，亦稱妥適，被告上訴意
    旨否認犯罪，空言指摘原判決不當，並無可取，為無理由，應予駁回。
據上論斷，應依刑事訴訟法第三百六十八條，判決如主文。
本案經檢察官劉翼謀到庭執行職務。
中        華        民        國  八十九    年    十一  月    二十九    日
                              臺灣高等法院高雄分院刑事第四庭
                                  審判長法官  莊  鎮
                                        法官  陳吉雄
                                        法官  陳啟造
右甲本證明與原本無異。
如不服本判決，應於判決送達後十日內向本院提出上訴狀，其未述理由者並應於提
出上訴狀後十日內向本院補提理由書（應附繕本)。
                                      書記官  劉金萍
中    華    民    國     八十九     年      十二      月      一        日
本件論罪科刑法條：
刑法第二百零一條
意圖供行使之用，而偽造、變造公債票、公司股票或其他有價證券者，處三年以上十
年以下有期徒刑，得併科三千元以下罰金。
                                                                        Ｆ


司法院資訊處製作；財團法人民間司法改革基金會備份。
